臺灣臺北地方法院刑事判決　　　　　　　100年度訴字第672號
公　訴　人　臺灣臺北地方法院檢察署檢察官
被　　　告　莊松榮
上列被告因偽造文書等案件，經檢察官追加起訴（100 年度偵緝
字第 772號），被告於準備程序進行中就被訴事實為有罪之陳述
，經合議庭裁定改行簡式審判程序，本院判決如下：
    主  文
莊松榮共同行使偽造公文書，足以生損害於公眾及他人，累犯，
處有期徒刑壹年貳月，減為有期徒刑柒月。如附表所示偽造之印
章及印文均沒收。
    事實及理由
一、本件犯罪事實及證據，除引用檢察官追加起訴書之記載（如
    附件）外，關於追加起訴書所載犯罪事實部分，補充：「莊
    松榮於民國九十三年間因違反毒品危害防制條例案件，經臺
    灣臺中地方法院以九十三年度豐簡字第四０七號判處有期徒
    刑六月確定，於九十四年八月二十六日易科罰金執行完畢」
    」、「委託不知情之真實姓名年籍不詳之成年人偽造如附表
    所示之印章」、「偽造如附表編號一至九所示之銷售額與稅
    額申報書、營利事業所得稅結算申報書及資產負債表等公文
    書暨如附表編號十至十七所示之營業稅繳款書等私文書」，
    並就證據部分補充：「被告莊松榮於本院之自白」。
二、應適用之法條：
  (一)按在紙上或物品上之文字、符號、圖畫、照像，依習慣或特
    約，足以為表示其用意之證明者，以文書論，刑法第二百二
    十條第一項定有明文。而稅捐稽徵機關於營利事業所得稅結
    算申報書、資產負債表或營業人銷售額與稅額申報書上蓋用
    之收件章印文，係表示稅捐稽徵機關業已核閱收受稅捐申報
    資料用意之證明，自屬刑法第二百二十條第一項之準公文書
    （最高法院九十六年度臺上字第四八０號、臺灣高等法院九
    十四年度上更(一)字第四六五號判決意旨參照）。再按刑法第
    十條第三項規定：稱公文書者，謂「公務員」職務上製作之
    文書，自不得擴張解釋為包括「受公務機關委託承辦公務之
    人」職務上製作之文書。本案世華聯合商業銀行、臺北富邦
    商業銀行、臺灣銀行，雖均受財政部臺北市國稅局委託辦理
    代收繳納稅款業務，然該等銀行仍屬私人性質，其職員係「
    受公務機關委託承辦公務之人」，於職務上所制作之文書，
    仍非屬公文書，則被告偽造如附表編號十至十七所示之各該
    銀行代收稅款之印章蓋用於營業稅繳款書（此營業稅繳款書
    屬民營銀行代收稅款而核章後，交納稅義務人作為納稅憑證
    ），進而行使該等偽造之營業稅繳款書，應成立刑法第二百
    十六條、第二百十條之行使偽造私文書罪（最高法院九十六
    年度臺上字第五三三八號、臺灣高等法院九十六年度上更(一)
    字第一八三號判決意旨參照）。核被告所為，係犯刑法第二
    百十六條、第二百二十條第一項、第二百十一條之行使偽造
    公文書、第二百十六條、第二百十條之行使偽造私文書及第
    三百三十九條第一項之詐欺取財罪。其偽造印章及印文，係
    偽造公文書及偽造私文書之部分行為，偽造公文書及偽造私
    文書之低度行為，又分別為行使偽造公文書及行使偽造私文
    書之高度行為所吸收，均不另論罪。
  (二)再按刑法上所謂公印或公印文，係專指表示公署或公務員資
    格之印信而言，即俗稱大印與小官章及其印文，如僅為該機
    關內一部分之識別，不足以表示公署或公務員之資格者，即
    非刑法第二百十八條第一項所指公印，而屬同法第二百十七
    條第一項之印章（最高法院六十九年度臺上字第六九三號判
    例、七十二年度臺上字第一八二三號判決意旨參照）。如附
    表編號一至九所示之各該稅捐稽徵機關收件章印文，其全銜
    之下，既綴有「收件章」等字樣，即非屬依印信條例規定、
    由上級機關所製發、表示公署或公務員資格之印信，揆諸前
    開說明，自非公印，而僅屬普通印章，是如附表編號一至九
    所示之稅捐申報資料上蓋用之各該稅捐稽徵機關收件章印文
    ，自亦非公印文，併此敘明。
  (三)再查被告行為後，九十四年二月二日修正公布之刑法，業於
    九十五年七月一日起施行。按行為後法律有變更者，適用行
    為時之法律，但行為後之法律有利於行為人者，適用最有利
    於行為人之法律，刑法第二條第一項定有明文。茲本條係規
    範行為後法律變更所生新舊法律比較適用之準據法，本身尚
    無新舊法比較之問題，於新法施行後，應一律適用新法第二
    條第一項之規定，為「從舊從輕」之比較。而本次刑法法律
    變更，新舊法比較時應就罪刑有關之共犯、未遂犯、想像競
    合犯、牽連犯、連續犯、結合犯，以及累犯加重、自首減輕
    暨其他法定加減原因（如身分加減）與加減例等一切情形，
    綜其全部罪刑之結果而為比較如下（最高法院九十五年五月
    二十三日九十五年度第八次刑事庭會議決議參照）：
  1.刑法第三百三十九條第一項規定，於本次刑法修正時雖未併
    予修正，而無新、舊法比較之問題，惟其法定刑除有期徒刑
    及拘役外，尚有罰金刑，而關於罰金刑部分，刑法第三十三
    條第五款既已修正，自有修正前、後刑法第三十三條第五款
    比較適用之問題（臺灣高等法院暨所屬法院九十五年十二月
    十三日法律座談會刑事類提案第一號、第二號研討結果參照
    ）。茲修正後之刑法第三十三條第五款已將罰金刑之最低額
    由銀元一元即新臺幣三元，提高為新臺幣一千元，比較新、
    舊法結果，自以被告行為時即修正前之刑法第三十三條第五
    款規定，對其較為有利。
  2.刑法第二十八條原規定：「二人以上共同『實施』犯罪之行
    為者，皆為共同正犯。」新法修正為：「二人以上共同『實
    行』犯罪之行為者，皆為共同正犯。」將舊法之「實施」修
    正為「實行」。原「實施」之概念，包含陰謀、預備、著手
    及實行等階段之行為，修正後僅共同實行犯罪行為始成立共
    同正犯。是新法共同正犯之範圍已有限縮，排除陰謀犯、預
    備犯之共同正犯。新舊法就共同正犯之範圍既因此而有變動
    ，自屬犯罪後法律有變更，而非僅屬純文字修正，應有新舊
    法比較適用之問題（最高法院九十六年度臺上字第三九五號
    判決意旨參照）。茲比較新、舊法結果，自以新法較有利於
    被告。
  3.刑法第五十五條關於牽連犯之規定業經刪除，則被告所犯各
    罪，應予分論併罰。比較新、舊法結果，適用被告行為時之
    法律即修正前刑法第五十五條牽連犯之規定，對其較為有利
    。
  4.綜上法律修正前、後之全部罪刑之結果而為比較，揆諸前揭
    最高法院決議及刑法第二條第一項所定之「從舊從輕」原則
    ，適用被告行為時即修正前之法律，對其較為有利，自應適
    用修正前刑法相關規定。
  (四)被告與陳坤成等人間就追加起訴書所載之犯行，有犯意聯絡
    及行為分擔，為共同正犯。又被告行使偽造公文書及行使偽
    造私文書之目的，在詐取銀行貸款，所犯上開三罪間有方法
    目的之牽連關係，依修正前刑法第五十五條之規定，應從一
    重之行使偽造公文書罪論處。
  (五)再按刑法第四十七條關於累犯之規定：「受有期徒刑之執行
    完畢，或受無期徒刑或有期徒刑一部之執行而赦免後，五年
    以內再犯有期徒刑以上之罪者，為累犯，加重本刑至二分之
    一」，業經修正為同條第一項：「受徒刑之執行完畢，或一
    部之執行而赦免後，五年以內故意再犯有期徒刑以上之罪者
    ，為累犯，加重本刑至二分之一」，即限制以故意再犯者為
    限，方成立累犯。而依最高法院九十五年度第八次刑事庭會
    議決議，有關累犯部分，新法施行前，過失再犯有期徒刑以
    上之罪，新法施行後，應依新法第二條第一項之規定，適用
    最有利於行為人之法律。是以於舊法時故意犯罪，依新、舊
    法均成立累犯之情形，應係前述最高法院決議有意排除適用
    ，即不生新舊法比較之問題（臺灣高等法院暨所屬法院九十
    五年十二月十三日刑事法律座談會刑事類提案第八號研討結
    果參照）。查被告前於九十三年間因違反毒品危害防制條例
    案件，經臺灣臺中地方法院以九十三年度豐簡字第四０七號
    判處有期徒刑六月確定，於九十四年八月二十六日易科罰金
    執行完畢，此有卷附臺灣高等法院被告前案紀錄表可按，其
    於五年以內故意再犯有期徒刑以上之罪，不論依修正前之刑
    法第四十七條，或修正後之刑法第四十七條第一項之規定，
    均構成累犯，對被告而言並無有利或不利之情形，揆諸前揭
    說明，自不生新舊法比較之問題，應逕依修正後之刑法第四
    十七條第一項，論以累犯，並加重其刑。
  (六)爰審酌被告擔任天榮興業有限公司負責人，竟以偽造之文書
    持向合作金庫銀行松江分行詐取高額貸款，迄未與該行達成
    和解並清償債務，固嚴重危害金融交易秩序及合作金庫銀行
    之權益，惟被告犯後坦承犯行，知所悔悟，兼衡其前科、素
    行及犯罪動機、目的、手段等一切情狀，量處如主文所示之
    刑。
  (七)再查被告犯罪之時間，係在九十六年四月二十四日以前，爰
    依中華民國九十六年罪犯減刑條例第二條第一項第三款、第
    七條之規定，減其宣告刑二分之一。
  (八)如附表所示偽造之印章，雖未扣案，惟不能證明業已滅失，
    不問屬於犯人與否，均應依刑法第二百十九條規定宣告沒收
    ；至如附表所示偽造之申報書、資產負債表及營業稅繳款書
    等，雖經提交合作金庫銀行松江分行，已非屬被告等人所有
    ，而無從宣告沒收，惟其上之印文，均屬偽造，雖未扣案，
    惟不能證明業已滅失，不問屬於犯人與否，均應依刑法第二
    百十九條規定宣告沒收。
據上論斷，應依刑事訴訟法第二百七十三條之一第一項、第三百
十條之二、第四百五十四條、第二百九十九條第一項前段，刑法
第二條第一項前段、修正前刑法第二十八條、第五十五條、刑法
第二百十六條、第二百二十條第一項、第二百十一條、第二百十
條、第三百三十九條第一項、第四十七條第一項、第二百十九條
，中華民國九十六年罪犯減刑條例第二條第一項第三款、第七條
，刑法施行法第一條之一第一項、第二項前段，逕以簡易判決處
刑如主文。
本案經檢察官吳宇青到庭執行職務
中    華    民    國   100    年    8     月    31    日
                  刑事第六庭法  官  陳芃宇
以上正本證明與原本無異。
如不服本判決應於收受送達後10日內向本院提出上訴書狀，並應
敘述具體理由；其未敘述上訴理由者，應於上訴期間屆滿後20日
內向本院補提理由書（均須按他造當事人之人數附繕本）「切勿
逕送上級法院」。告訴人或被害人如對於本判決不服者，應具備
理由請求檢察官上訴，其上訴期間之計算係以檢察官收受判決正
本之日期為準。
                            書記官  徐鶯尹
中    華    民    國   100    年    9     月    1     日
附表：
┌──┬────────┬─────────┬────────┐
│編號│   偽造之印章   │     蓋用位置     │   偽造之印文   │
├──┼────────┼─────────┼────────┤
│ 一 │「財政部臺北市國│偽造之財政部臺北市│「財政部臺北市國│
│    │稅局大同稽徵所營│國稅局大同稽徵所收│稅局大同稽徵所營│
│    │所稅股94.5.30網 │件之「天榮興業有限│所稅股94.5.30網 │
│    │路申報資料收件章│公司九十三年度營利│路申報資料收件章│
│    │」一枚          │事業所得稅結算申報│」一枚          │
│    │                │書第二聯」        │                │
│    │                ├─────────┼────────┤
│    │                │偽造之財政部臺北市│「財政部臺北市國│
│    │                │國稅局大同稽徵所收│稅局大同稽徵所營│
│    │                │件之「天榮興業有限│所稅股94.5.30網 │
│    │                │公司九十三年十二月│路申報資料收件章│
│    │                │三十一日資產負債表│」一枚          │
│    │                │第二聯」（即上開九│                │
│    │                │十三年度營利事業所│                │
│    │                │得稅結算申報書之附│                │
│    │                │件）              │                │
├──┼────────┼─────────┼────────┤
│ 二 │「財政部臺北市國│偽造之財政部臺北市│「財政部臺北市國│
│    │稅局大同稽徵所  │國稅局大同稽徵所收│稅局大同稽徵所  │
│    │(10)93.5.14統一 │件之「天榮興業有限│(10)93.5.14統一 │
│    │發票明細表收件章│公司九十三年三、四│發票明細表收件章│
│    │」一枚          │月份臺北市營業人銷│」一枚          │
│    │                │售額與稅額申報書」│                │
├──┼────────┼─────────┼────────┤
│ 三 │「財政部臺北市國│偽造之財政部臺北市│「財政部臺北市國│
│    │稅局大同稽徵所  │國稅局大同稽徵所收│稅局大同稽徵所  │
│    │(10)93.7.15統一 │件之「天榮興業有限│(10)93.7.15統一 │
│    │發票明細表收件章│公司九十三年五、六│發票明細表收件章│
│    │」一枚          │月份臺北市營業人銷│」一枚          │
│    │                │售額與稅額申報書」│                │
├──┼────────┼─────────┼────────┤
│ 四 │「財政部臺北市國│偽造之財政部臺北市│「財政部臺北市國│
│    │稅局大同稽徵所  │國稅局大同稽徵所收│稅局大同稽徵所  │
│    │(15)93.9.15統一 │件之「天榮興業有限│(15)93.9.15統一 │
│    │發票明細表收件章│公司九十三年七、八│發票明細表收件章│
│    │」一枚          │月份臺北市營業人銷│」一枚          │
│    │                │售額與稅額申報書」│                │
├──┼────────┼─────────┼────────┤
│ 五 │「財政部臺北市國│偽造之財政部臺北市│「財政部臺北市國│
│    │稅局大同稽徵所  │國稅局大同稽徵所收│稅局大同稽徵所  │
│    │(15)93.11.15統一│件之「天榮興業有限│(15)93.11.15統一│
│    │發票明細表收件章│公司九十三年九、十│發票明細表收件章│
│    │」一枚          │月份臺北市營業人銷│」一枚          │
│    │                │售額與稅額申報書」│                │
├──┼────────┼─────────┼────────┤
│ 六 │「財政部臺北市國│偽造之財政部臺北市│「財政部臺北市國│
│    │稅局大同稽徵所  │國稅局大同稽徵所收│稅局大同稽徵所  │
│    │(10)94.1.14統一 │件之「天榮興業有限│(10)94.1.14統一 │
│    │發票明細表收件章│公司九十三年十一、│發票明細表收件章│
│    │」一枚          │十二月份臺北市營業│」一枚          │
│    │                │人銷售額與稅額申報│                │
│    │                │書」              │                │
├──┼────────┼─────────┼────────┤
│ 七 │「財政部臺北市國│偽造之財政部臺北市│「財政部臺北市國│
│    │稅局大同稽徵所(4│國稅局大同稽徵所收│稅局大同稽徵所(4│
│    │)94.3.15統一發票│件之「天榮興業有限│)94.3.15統一發票│
│    │明細表收件章」一│公司九十四年一、二│明細表收件章」一│
│    │枚              │月份臺北市營業人銷│枚              │
│    │                │售額與稅額申報書」│                │
├──┼────────┼─────────┼────────┤
│ 八 │「財政部臺北市國│偽造之財政部臺北市│「財政部臺北市國│
│    │稅局大同稽徵所  │國稅局大同稽徵所收│稅局大同稽徵所  │
│    │(15)94.5.16統一 │件之「天榮興業有限│(15)94.5.16統一 │
│    │發票明細表收件章│公司九十四年三、四│發票明細表收件章│
│    │」一枚          │月份臺北市營業人銷│」一枚          │
│    │                │售額與稅額申報書」│                │
├──┼────────┼─────────┼────────┤
│ 九 │「財政部臺北市國│偽造之財政部臺北市│「財政部臺北市國│
│    │稅局大同稽徵所(6│國稅局大同稽徵所收│稅局大同稽徵所(6│
│    │)94.7.15統一發票│件之「天榮興業有限│)94.7.15統一發票│
│    │明細表收件章」一│公司九十四年五、六│明細表收件章」一│
│    │枚              │月份臺北市營業人銷│枚              │
│    │                │售額與稅額申報書」│                │
├──┼────────┼─────────┼────────┤
│ 十 │「世華聯合商業銀│偽造之「天榮興業有│「世華聯合商業銀│
│    │行光復分行93.5. │限公司九十三年三、│行光復分行93.5. │
│    │17(3)收訖之章」 │四月份財政部臺北市│17(3)收訖之章」 │
│    │一枚            │國稅局營業稅繳款書│一枚            │
│    │                │」                │                │
├──┼────────┼─────────┼────────┤
│十一│「台北富邦商業銀│偽造之「天榮興業有│「台北富邦商業銀│
│    │行永吉分行93.7. │限公司九十三年五、│行永吉分行93.7. │
│    │15櫃員收付章(4) │六月份財政部臺北市│15櫃員收付章(4) │
│    │」一枚          │國稅局營業稅繳款書│」一枚          │
│    │                │」                │                │
├──┼────────┼─────────┼────────┤
│十二│「台北富邦商業銀│偽造之「天榮興業有│「台北富邦商業銀│
│    │行永吉分行93.9. │限公司九十三年七、│行永吉分行93.9. │
│    │15櫃員收付章(4) │八月份財政部臺北市│15櫃員收付章(4) │
│    │」一枚          │國稅局營業稅繳款書│」一枚          │
│    │                │」                │                │
├──┼────────┼─────────┼────────┤
│十三│「世華聯合商業銀│偽造之「天榮興業有│「世華聯合商業銀│
│    │行光復分行93.11.│限公司九十三年九、│行光復分行93.11.│
│    │15(3)收訖之章」 │十月份財政部臺北市│15(3)收訖之章」 │
│    │一枚            │國稅局營業稅繳款書│一枚            │
│    │                │」                │                │
├──┼────────┼─────────┼────────┤
│十四│「台北富邦商業銀│偽造之「天榮興業有│「台北富邦商業銀│
│    │行永吉分行      │限公司九十三年十一│行永吉分行      │
│    │94.1.17櫃員收付 │、十二月份財政部臺│94.1.17櫃員收付 │
│    │章（4）」一枚   │北市國稅局營業稅繳│章（4）」一枚   │
│    │                │款書」            │                │
├──┼────────┼─────────┼────────┤
│十五│「臺灣銀行民權分│偽造之「天榮興業有│「台灣銀行民權分│
│    │行現金收付94.3. │限公司九十四年一、│行現金收付94.3. │
│    │15拾柒No.陳信安 │二月份財政部臺北市│15拾柒No.陳信安 │
│    │」一枚          │國稅局營業稅繳款書│」一枚          │
│    │                │」                │                │
├──┼────────┼─────────┼────────┤
│十六│「世華聯合商業銀│偽造之「天榮興業有│「世華聯合商業銀│
│    │行光復分行94.5. │限公司九十四年三、│行光復分行94.5. │
│    │16(3)收訖之章」 │四月份財政部臺北市│16(3)收訖之章」 │
│    │一枚            │國稅局營業稅繳款書│一枚            │
│    │                │」                │                │
├──┼────────┼─────────┼────────┤
│十七│「台北富邦商業銀│偽造之「天榮興業有│「台北富邦商業銀│
│    │行永吉分行94.7. │限公司九十四年五、│行永吉分行94.7. │
│    │15櫃員收付章(4) │六月份財政部臺北市│15櫃員收付章(4) │
│    │」一枚          │國稅局營業稅繳款書│」一枚          │
│    │                │」                │                │
└──┴────────┴─────────┴────────┘
附錄本案論罪科刑法條全文：
中華民國刑法第216條
（行使偽造變造或登載不實之文書罪）
行使第210條至第215條之文書者，依偽造、變造文書或登載不實
事項或使登載不實事項之規定處斷。
中華民國刑法第211條
（偽造變造公文書罪）
偽造、變造公文書，足以生損害於公眾或他人者，處1年以上7年
以下有期徒刑。
中華民國刑法第210條
（偽造變造私文書罪）
偽造、變造私文書，足以生損害於公眾或他人者，處5年以下有
期徒刑。
中華民國刑法第339條
（普通詐欺罪）
意圖為自己或第三人不法之所有，以詐術使人將本人或第三人之
物交付者，處5年以下有期徒刑、拘役或科或併科1千元以下罰金
。
以前項方法得財產上不法之利益或使第三人得之者，亦同。
前二項之未遂犯罰之。